臺灣高等法院刑事判決　　　　　　　　　　　　　九十年度重上更(三)字第一七五號
　　上　訴　人　臺灣板橋地方法院檢察署檢察官
　　上　訴　人　甲○○
　　即　被　告
　　選任辯護人　丁中原
　　　　　　　　蔡英雌
右列上訴人等因被告傷害致死案件，不服臺灣板橋地方法院八十三年度訴字第一六０
二號中華民國八十四年二月二十八日第一審判決（起訴案號：臺灣板橋地方法院檢察
署八十三年度偵字第七九二七號），提起上訴，本院判決後，經最高法院第三次發回
更審，本院判決如左：
    主      文
原判決撤銷。
甲○○傷害人之身體，因而致人於死，處有期徒刑柒年陸月。
    事      實
一、甲○○與有配偶之林秀英自民國八十二年四月間起在臺北縣永和市○○路四二巷
    一號同居（甲○○妨害家庭部分業已判處罪刑確定），八十三年四月二十一日晚
    上十一時許，在臺北縣永和市○○路四十二巷巷口附近，因林秀英未將甲○○交
    待租賃房屋之事辦妥，復逢其駕駛之大卡車輪胎破損，甲○○於心情不佳之情形
    下，於客觀上得以預見用力猛擊人體腹部可能造成腸子破裂後遭細菌感染導致化
    膿性腹膜炎而演變成敗血症死亡之結果，竟於酒後（未達心神喪失或精神耗弱之
    程度）猶基於傷害人身體之犯意，怒而對林秀英之頭、胸、腹部等處猛力拳打腳
    踢，致林秀英受有腹部挫傷導致腸壁挫傷或不完全型裂傷及後頭部局部腫、右耳
    後鬱血（及乳突部）、右下肢後小腿部挫裂傷，甲○○經路人制止始停止毆打並
    離去，嗣林秀英獨自返回與甲○○之前開住處時，因腹痛難忍，乃央求甲○○之
    老闆娘蔡素絹送至臺北縣中和市慈民醫院（以下簡稱慈民醫院）急診施打點滴，
    惟腹痛情況未見好轉，於翌（二十二）日上午五時許轉至三軍總醫院急診，經驗
    血及腹部超音波檢查後並無特別發現，因該院床位關係，乃於當日近中午時分再
    轉診至國軍第八一七醫院（以下簡稱八一七醫院），於二十三日清晨，林秀英因
    先前腸壁挫傷或不完全型裂傷部位之腸子破裂而細菌感染引發化膿性腹膜炎，產
    生敗血性休克而病情惡化，同日上午八時八一七醫院緊急電腦斷層掃描發現氣腹
    ，於十時許緊急進行手術切除一段有破洞之空腸，惟手術後並未能改善情況，其
    後終因腸子破裂，導致化膿性腹膜炎，演變成敗血症，延至同年月二十六日上午
    八時十五分許，因敗血性休克死亡。
二、案經臺北縣警察局中和分局報告臺灣板橋地方法院檢察署檢察官偵查起訴。
    理      由
一、訊據被告甲○○對於在前開時、地毆打被害人林秀英，及林秀英其後因腸破裂導
    致腹膜炎，演變成敗血症而休克不治死亡等事實固均坦承不諱，惟矢口否認有傷
    害致人於死之犯行，辯稱：渠並未毆打林秀英之腹部，林秀英曾告以有被機車擦
    撞到，其腸破裂非渠毆打所致，又林秀英腹痛後迅即送醫，若非醫院延誤治療，
    當不致死亡，且渠對於林秀英腸子破裂後產生細菌感染引發敗血性死亡，並無從
    預見云云。惟查：
    (一)被告於右開時、地因林秀英未能辦妥其交代租屋之事，且斯時因所架車輛輪胎
      破損，心情不佳，而於酒後怒毆林秀英一事，雖於本案相驗時於警訊及檢察官
      初訊中隱瞞其事，惟嗣業於警訊及偵、審中均坦承不諱。而林秀英遭被告毆打
      返回前開住處後因腹痛，由被告之老闆娘蔡素絹送至慈民醫院經診斷為「下腹
      部挫傷、後腦部挫傷腫脹」並施打點滴，四月二十二日上午五時許轉至三軍總
      醫院，經驗血及腹部超音波檢查，初步診斷為腹部鈍傷，因當時林秀英生命癥
      候穩定，且該院滿床而於當日近中午時分轉診至八一七醫院，四月二十三日情
      況逐漸惡化而有休克跡象，嗣經緊急手術惟並未改善，八十六年四月二十六日
      被告要求轉診至馬偕醫院急診處時，即已心跳停止並於八時十五分宣佈死亡等
      情，為被告於偵、審中所供承，並據證人蔡素絹於偵、審中證述明確，復有上
      開醫院之病歷表影本（見外放證物袋）在卷可稽。而林秀英死亡後，經檢察官
      至馬偕醫院初步相驗，局部勘驗為：頭面頸部部分：一後頭部局部腫、二右耳
      後鬱血（及乳突部），胸腔部分：一右上胸肋凹折、二腹部已行剖腹探察術，
      四肢部部分：右下肢後小腿部挫裂傷一處，已行縫合術，論斷為頭、胸、腹部
      挫傷、骨折，死因則待複驗、解剖鑑定等語，嗣經送臺灣高等法院檢察署法醫
      中心（以下簡稱法醫中心）解剖鑑定死因，認林秀英係被毆腸子破裂導致化膿
      性腹膜炎，再演變成敗血性休克而死亡，此有勘驗筆錄、驗斷書、法醫中心八
      十三年五月二十三日高檢醫鑑字第二０九號鑑定書等在卷可憑（以上見相字
      卷第一四頁、第一九至三三頁）；再經原審檢具前開慈民醫院、八一七醫院、
      馬偕醫院之相關病歷送該法醫中心就林秀英之死因作研判意見，認由林秀英上
      開之臨床經過可以理解開始的時候只是腸壁的挫傷或不完全型裂傷而已，所以
      只是腹痛，一天後發生破裂，就造成腹膜炎及敗血病等語；復經本院前審就腸
      破裂如何導致腹膜炎、敗血症，開刀時是否已發生敗血症一事函詢該中心，該
      中心研判意見認：腸破裂後，腸內的內容物及細菌會進入腹腔，感染並刺激腹
      膜，於是導致腹膜炎，感染的細菌進入血管，會順著血流傳到各處，造成全身
      感染，即所謂的敗血症，死者生前即無肝硬化或腎病等產生腹水而致原發性腹
      膜炎的情形，也無腹腔內臟器本身的疾病（如盲腸炎破裂、胃潰瘍穿孔、急性
      胰臟炎、急性膽囊炎等），而且受傷之前皆無腹膜炎的表現，她（即林秀英）
      應當是腹部鈍傷後先腸破裂才腹膜炎，而非先腹膜炎再腸破裂等、死者手術之
      前就有血壓下降的休克現象，很可能當時就同時已發敗血症，故手術的預後仍
      然不佳，此有上開法醫中心八十三年十一月二十四日檢義醫字第一三三四七號
      、八十五年八月三十日檢仁醫字第九四四０號等函所敘研判意見在卷可稽（以
      上見原審卷第一四一頁，本院八十五年度上更(一)字第一九六號卷第四八至四九
      頁），嗣由本院將林秀英在慈民醫院、三軍總醫院、八一七醫院、馬偕醫院之
      相關病歷資料，檢送國立臺灣大學醫學院附設醫院（以下簡稱臺大醫院）詢問
      林秀英接受手術前休克之原因，該院以九十年九月五日（九十）校附醫秘字第
      二一九三二號函覆稱：手術前休克之原因，最有可能為敗血性休克等語（見本
      院卷第一七頁）；綜上，被告怒而對林秀英之頭、胸、腹部等處猛力拳打腳踢
      ，致林秀英受有腹部挫傷導致腸壁挫傷或不完全型裂傷及後頭部局部腫、右耳
      後鬱血（及乳突部）、右下肢後小腿部挫裂傷等傷害，林秀英其後因先前腸壁
      挫傷或不完全型裂傷部位之腸子破裂而細菌感染引發化膿性腹膜炎，產生敗血
      性休克，演變成敗血症而死亡一事，至臻明確，至於林秀英屍體於初步相驗時
      所發現右上胸肋骨骨折部分，經本院檢送八一七醫院病歷函請法務部法醫研究
      所（以下簡稱法醫研究所）研讀後，據該所以九十一年六月十日法醫理字第一
      ０００一三八三號函覆稱：由病歷影本紀錄顯示，林秀英於住院期間（八十三
      年四月廿二日至八十三年四月廿六日間），並未有右上胸肋骨骨折之病症，由
      國軍八一七醫院出院嗣後轉送至馬偕醫院急救，無法排除因急救時造成右上胸
      骨骨折之可能性等語（見本院卷第六七頁），是就林秀英右上胸骨骨折部分，
      應非被告傷害行為所致，併予敘明。
    (二)被告雖否認前開法醫中心鑑定書所認林秀英係被毆導致腸子破裂之事實，並辯
      稱：林秀英腸子破裂係被車撞擊，渠並未毆打林秀英腹部云云，然查：
      1.林秀英遭被告毆打後因腹痛難忍，而由蔡素絹送至慈民醫院診治，據證人即
        慈民醫院當時診治林秀英之醫師孫治華於警訊中證稱：林女是因為頭疼及下
        腹部疼痛前來求診，我有問林女那不舒服（林女此時很清醒），（你有無問
        林女疼痛之處如何而來？）我問林女時未說，是其女友人（即蔡素絹）告之
        是打架引起的，（你初步診治林女其診斷如何？）初診結果：下腹部挫傷、
        後腦部挫傷腫脹等語，復提出診療紀錄單為據（見偵查卷第九至一０頁），
        經原審再次函詢慈民醫院，該院亦函覆稱：林秀英來院就診並未提及因車禍
        受傷等語（見原審卷第一一五頁）。
      2.被告固於警訊中供稱：˙˙˙我與死者相約於八十三年四月二十一日二十時
        二十分在景平路二五五巷內承租房子，她便告訴我說在巷內被一名車號不明
        之年輕人欲轉彎而擦撞，當時沒有報警處理，不知該車號為何，只知右手臂
        有擦傷，於偵查中供稱：˙˙˙見面後她手抱著肚子說她被機車擦撞˙˙˙
        她被撞後跟我講沒有事˙˙˙我看她不行送她到醫院，當時她人很清醒，還
        說她人被機車撞到肚子並跌倒、我們見面後她有被車子撞了一下，但無大礙
        ˙˙˙她說被車子撞了一下，但也沒有怎麼樣（以上見相字卷第四、第一五
        至一八頁），於原審中供稱：（林秀英被車撞情形為何？）她被車撞得肚子
        疼，外表沒有傷，只是手有擦傷等語（見原審卷第二六至二七頁）；於本院
        調查中供稱：（被害人有無告知在何處被車撞？何處受傷？）她有說她肚子
        痛，且說在中和市樂華戲院旁被摩托車撞到，她只有說摩托車是從巷子出來
        撞到她˙˙˙（被害人除說肚子痛外，其外觀有何處受傷？）她右手有擦傷
        ，膝蓋處亦有點擦傷，我是送她到醫院時才看到她手有擦傷云云（見本院卷
        第二七頁）；證人蔡素絹就此雖亦迭於警訊及審理中證稱：就診時係林秀英
        告訴渠當日晚上被車撞到腹部肚子疼等語（見偵查卷第八頁，原審卷第一一
        九至一二二、第一六四至一六六頁，本院八十五年度上更(一)字第一九六號卷
        第二六至二七頁）；是依被告及證人蔡素絹上開所述，若林秀英確遭機車擦
        撞或正面撞擊，其當因此而受有擦傷，然參以前開法醫中心之鑑定書，卻載
        明「全身未發現擦傷」（見相字卷第二九頁），而原審就此函詢該法醫中心
        ，林秀英死亡原因究係車禍或徒手毆打所致，該法醫中心研判意見亦認：拳
        打腳踢、機車猛力撞上、騎車不慎撞上手把，都有可能造成腸子破裂，但都
        必須是很嚴重及正面的力量才會造成˙˙˙死者林秀英在解剖時見有多處皮
        下出血及腹壁挫傷，並無擦撞˙˙˙機車擦撞不太可能引起小腸破裂，正面
        撞上腹部，應該不只幾處挫傷，而且很可能會倒地而另有多處擦傷等語（見
        原審卷第一四一頁反面），是被告及證人蔡素絹所述林秀英遭機車撞擊乙節
        ，實難憑；至三軍總醫院就本院函詢林秀英於抵達該院時有無告知身體不適
        原因一事，該院以九十年十月十八日善利字第九０一四三七九號函覆稱：查
        依病歷記載，林員於八十三年四月二十二日清晨五十五十二分至本院急診外
        科就診，其自述因車禍後造成腹部不適˙˙˙等語（見本院卷第四六至四七
        頁），查林秀英所稱遭機車撞擊一事既非事實，已如上述，參以林秀英自慈
        民醫院轉診至三軍總醫院，均由被告陪伴在側，此為被告所供承，是縱令在
        三軍總醫院當時係林秀英陳述身體不適原因，然被告此時既在林秀英一旁隨
        侍照顧，當醫生詢問受傷原因，林秀英未能據實以告而附和被告說辭，佯稱
        係車禍所致，實屬合於常情；至八一七醫院病歷記載係車禍造成腹部鈍器傷
        ，而護理記錄則載係騎機車自己不慎摔傷（見原審卷第四九至五一頁，第八
        七頁），就此被告於本院調查中供承：（到三總及八一七醫院時，是何人向
        醫生陳述林秀英病發原因？）在八一七醫院時醫生有問我，也有問她，她跟
        醫生說被車子撞，也有被我打，在三總醫院，至於醫生有無問林秀英發病原
        因，我已忘記了（見本院卷第四一頁），而證人即八一七醫院為林秀英動手
        術之助手醫師洪生財於本院前審調查中分別證稱：（病歷資料為何記載腹痛
        應由車禍導致？）一般病人就診時我們訊問病人及家屬，記載於病歷資料，
        這件事隔太久不記得，但應是照通常習慣就照他們所言而記載，至於是病人
        或家屬就不記得，但那時病人是清醒的，很可能是她說的等語（以上見本院
        八十六年度上更(二)字第一０二三號卷第六九頁），是綜合被告及證人洪生財
        上開所述，八一七醫院病歷資料係記載車禍造成腹部鈍器傷、護理紀錄則記
        載因騎機車不慎自己摔傷此二者之不同原因，蓋因被告、林秀英分別陳述所
        致，此尤足見被告所稱林秀英當時遭車撞及一事並非事實；至於卷附臺大醫
        院八十四年五月三十日校附醫秘字第八一七二號函附之病歷資料會簽意見
        表（見本院八十四年度上訴字第二一七七卷第四六至四七頁）雖認：病人林
        君腹部鈍傷導致腸破裂，可因車禍或毆打所致，依照病歷記載，病人提及車
        禍後即有腹痛現象，並持續因腹痛而就醫三次，推測應由車禍導致較有可能
        等語，然該會簽意見既係根據前開三軍總醫院、八一七醫院病歷資料推測，
        而上開病歷資料既有如上所述與事實不符之處，是此會簽意見之推測，亦不
        足採；況縱令林秀英確如被告與證人蔡素絹所述有遭機車撞擊，然就擦撞不
        可能產生腸破裂乙節既已為上開法醫中心研判意見所排除，至於正面撞擊，
        亦必須為很嚴重之力量，何以被告於警訊及偵查中均先供稱：渠與林秀英見
        面後，林秀英雖告知被車撞一事但並無大礙，直至本案起訴在審理中始改稱
        ：林秀英與渠見面後告訴渠被車撞的肚子疼，顯見縱令林秀英與被告見面之
        時有遭車撞及，亦屬無礙之輕微擦撞，實非造成林秀英腸子破裂之原因。綜
        上，本院按諸上開事證，既足以排除林秀英當時遭機車撞擊之事，是被告聲
        請訊問三軍總醫院張立偉醫師、八一七醫院陳梓泓醫師，以查明林秀英就醫
        時所主述之受傷情形，及函詢臺灣高檢署法醫中心何以認定林秀英腸破裂較
        不可能係車禍所致一事，均核無必要，附此敘明。
      3.前開法醫中心就本案之研判意見，依被告於偵查中所述及林秀英當時就診之
        病歷記載，既認拳打腳踢、機車猛力撞上、騎車不慎撞上手把等，都有可能
        造成腸子破裂，但必須是很嚴重及正面的力量才會造成，而本件被告前開所
        辯機車猛力撞擊、騎車不慎摔傷之情依上開所述既已排除，則在復無其他事
        證足認林秀英當時受有其他外來因素傷害之情形下，林秀英當時應僅受被告
        毆擊一事，應可認定。被告雖辯稱渠之毆打不會造成腸壁挫裂傷導致腸子破
        裂云云，然被告係因林秀英未能辦妥其交代租屋之事，且斯時因所架車輛輪
        胎破損，心情不佳，而於酒後怒毆林秀英，既如前述，參以被告於警訊中供
        稱：是我害林秀英，因為當時我打林秀英打得很兇，共打了七、八下，並用
        右腳踢他胸部，且有路人來拉架並阻止我等語；於偵查中供稱：（她有無反
        抗？）沒有，她先跑給我追，我追上後開始打她，並打倒在地上，後來有人
        來勸架，我就坐計程車到輪胎店去˙˙˙（如何打她？）我亂打，拳打腳踢
        ，有打她頭部，並踢了她二下才使她摔倒，當時我喝酒喝得也很醉等語（以
        上見偵查卷第三頁反面，相字卷第一五頁反面至一六頁），顯見被告毆打林
        秀英之時用力甚猛，方使林秀英不支倒地，而被告上開所述毆打林秀英之事
        ，核與前開檢察官初步相驗時之勘驗筆錄、驗斷書所載頭、腹部挫傷相符，
        而被告所述毆打力道及方式，依該法醫中心前開之研判意見，亦認以很嚴重
        及正面之力量會造成腸子破裂，是被告辯稱渠之毆打不會導致腸壁挫裂傷致
        腸子破裂云云，亦無足取。
    (二)林秀英遭被告毆打致受有腹部挫傷導致腸壁挫傷或不完全型裂傷、頭、右下肢
      部挫傷等傷害，其後因先前腸壁挫傷或不完全型裂傷部位之腸子破裂而細菌感
      染引發化膿性腹膜炎，產生敗血性休克，而演變成敗血症而死亡一事，既臻明
      確，自足認本件林秀英之死亡與被告之傷害行為間，具有相當因果關係。被告
      雖辯稱：林秀英腹痛後，渠即送醫救治，林秀英之死亡應係醫院延誤治療所致
      而否認與其毆傷行為間有相當因果關係云云，然查：
      1.經本院前審檢送林秀英前開病歷資料交臺大醫院鑑定導致林秀英細菌感染引
        化膿性腹膜炎、演變成敗血症死亡之原因，該院以八十四年五月三十日校
        附醫秘字第八一七二號函附之病歷資料會簽意見表固認：單純腹部鈍傷導致
        腸破裂不應致死，本件病例明顯有診斷延誤、開刀過慢之疏誤，病人本身並
        未延遲就醫，在三總轉八一七醫院時，病人已有腹膜炎現象，白血球高達一
        萬九千，同時胸部Ｘ光可見游離氣體，竟然未立即施手術，而僅住院觀察，
        至第二日尚安排電腦斷層攝影，等到病人休克才緊急手術，惟時已晚，此病
        例致病之原因應為醫院延誤治療，導致細菌感染而死（見本院八十四年度上
        訴字第二一七七號卷第四六至四七頁）；臺大醫院認本件有延誤治療之情，
        而本院前審送法醫中心就林秀英於手術前得否判定係腸破裂一事，亦認八一
        七醫院的手術紀錄及麻醉紀錄，記載的手術前診斷均是腹部鈍傷合併空腸破
        裂及敗血性休克，白血球數目一萬九千，明顯上升，表示身體某一處正在發
        炎，胸部Ｘ光發現橫膈下方有游離氣體，表示腹腔內有空氣進入，一般是腸
        胃道破裂所致，病人急性腹痛、白血球數目增加、腹腔有游離氣體，極可能
        就是腸子破裂了（見本院上更(一)字第一九六號卷第四九頁），然此經原審檢
        具林秀英在八一七醫院之病歷資料送法醫中心研判，認由臨床經過可以理解
        開始的時候只是腸壁的挫傷或不完全型裂傷而已，所以只是腹痛，一天後發
        生破裂，就造成腹膜炎及敗血病，這類病例的嚴重性端賴腸子何時破裂而定
        ，有些會遲延至受傷後數小時甚至數日之久，依病歷所記，看不出有何措施
        不當之處等語（見原審卷第一四一頁），八一七醫院就此亦函覆本院前審稱
        ：病患自三總急診轉來時，從轉診紀錄記載及家屬之敘述，為輕度機車車禍
        合併腹部鈍傷，並無腹膜炎之症狀，病患之血壓脈搏及體溫均正常，腦部超
        音波亦無異樣，胸部Ｘ光檢查並無游離氣體存在，實驗室報告白血球值雖高
        達一萬九千，但理學檢查上並無明顯腹膜炎之症狀，故病人住院後，給予支
        持性治療及密切觀察，直到隔日凌晨四時，因病人病症逐漸加重，而出現腹
        膜炎之症狀，遂即安排腹部電腦斷層掃描，發現腹腔內有體液存在，隨即安
        排緊急手術，術前仍必須給予病患必要之水份及藥物等治療，以防止病患在
        麻醉中因血管鬆弛造成休克死亡，因此整個醫療過程並無遲延等語（見本院
        八十五年度上更(一)字卷第五二頁），證人洪生財亦於本院前審證稱：（對高
        檢署法醫中心及臺大醫院函有何意見？）游離氣是在隔日清晨加照Ｘ光時才
        發現的，我們就馬上送進去開刀，並沒有延誤治療，根據三總轉來的記錄上
        面記載，他們已作過Ｘ光、腹部超音波、胸部超音波，都沒有異樣，他們轉
        來時並未附送Ｘ光片，我們不可能再折騰病人再作一次超音波、Ｘ光，只是
        根據資料將病人留置觀察，臺大醫院所看見的Ｘ光可能是我們在病情惡化時
        加照的Ｘ光片，不是三總所照的Ｘ光片，我們八一七醫院的Ｘ光片共有三張
        ，一張是手術前，二張是手術後等語（見本院八十六年度上更(二)字第一０二
        三號卷第六九至七０頁卷），經本院函詢三軍總醫院林秀英在該院接受Ｘ光
        檢查之時間及部位，所拍攝之Ｘ光是否隨林秀英而轉送八一七醫院，然三軍
        總醫院卻函覆稱：˙˙˙其自述因車禍後造成腹部不適，故急診時曾接受腹
        部超音波檢查，因無胸部不適之主訴，故未接受胸部Ｘ光檢查等語（見本院
        卷第四七頁），是本院復將八一七醫院病歷送法醫研究所研判林秀英在該院
        期間（及八十三年四月廿二日至同月廿六日）所受Ｘ光檢查之時間及部位，
        該所以九十一年六月十日法醫理字第００一０００一三八三號函覆稱：林秀
        英於八一七醫院所接受Ｘ光檢查如下：1.八十三年四月廿三日，胸部（ＣＸ
        Ｒ）。2.八十三年四月廿三日，腹部（ＫＵＢ）。3.八十三年四月廿三日，
        腹部（Ａｂｄ，ＣＴ  ｓｃａｎ）。4.八十三年四月廿三日，胸部（ＣＸＲ
        ）。5.八十三年四月廿五日，胸部（ＣＸＲ）等語，此核與證人洪財生前開
        所述林秀英由三軍總醫院轉診至八一七醫院時，八一七醫院並未再對林秀英
        作胸部Ｘ光檢查等語相符；是八一七醫院當係依三軍總醫院之轉診資料所載
        ，認林秀英並無腹膜炎之異樣，始判斷作留院觀察處置，於轉診後翌日林秀
        英產生休克現象，該院始作胸部Ｘ光檢查發現游離氣體並進行手術。查林秀
        英係因被毆致腸壁挫傷致腸破裂，進而細菌感染進入腹腔，感染腹膜導致腹
        膜炎，進而感染血液造成敗血症，既如前述，是林秀英在醫院治療過程中此
        項病情係持續在演變中，而此病情之診斷及治療方式之決定，必須醫師憑其
        醫學專業知識、豐富之臨床經驗及醫院良好設備加以綜合判斷，並非謂病患
        一但送醫救治，必可防止惡化或死亡，是被告縱將林秀英送醫救治，並未能
        以此為由主張切斷其傷害行為與死亡結果間之因果關係。
      2.按傷害致人於死罪，以傷害行為與死亡結果之間有因果關係，為其成立要件
        。受傷後因疾病死亡，是否有因果關係，應視其疾病是否因傷害所引起而定
        ，如係因傷致病，因病致死，則傷害行為與死亡之結果即有因果關係；倘被
        害人所受傷害，原不足以引起死亡之結果，嗣因另有與傷害無關之其他疾病
        ，或其他偶然獨立原因之介入，始發生死亡之結果時，即不能謂有因果關係
        （最高法院二十一年上字第二００九號、二十四年上字第四七一號、二十九
        年非字第五二號判例意旨參照）。至於醫院之醫療行為介入時，是否中斷因
        果關係，亦應視其情形而定，倘被害人所受傷害，原不足引起死亡之結果，
        嗣因醫療錯誤為死亡之獨立原因時，其因果關係中斷；被害人既係因被告之
        傷害行為引發疾病，嗣因該疾病致死，縱醫師有消極之醫療延誤而未能治癒
        ，此乃醫師應否另負過失責任問題，與被告之行為無影響，其傷害行為與死
        亡結果間仍有因果關係。
      3.雖臺大醫院上開會簽意見表稱：單純腹部鈍傷導致腸破裂不應致死‧‧‧致
        病之原因應為醫院延誤治療，導致細菌感染而死等語，究係指醫院延誤治療
        為導致細菌感染之獨立原因（即腸破裂本身不會導致細菌感染，而係單純因
        醫療過失導致細菌感染）或係指因腸破裂致引發細菌感染，其後又醫療延誤
        致未能治癒，並不明確，經本院函請該院就此表示意見，該院以九十年九月
        五日（九十）校附醫秘字第二一九三二號函覆稱：醫院延誤治療，並非導致
        細菌感染之獨立因子，確實係因腸子破裂，其後再加上延誤醫療，致未能治
        癒而死亡等語（見本院卷第一七頁），參以前開法醫中心研判意見亦認：死
        者手術之前就有血壓下降的休克現象，很可能當時就同時已發敗血症，故手
        術的預後仍然不佳語，臺大醫院同函亦稱：手術前休克之原因，最有可能為
        敗血性休克等語（以上見本院八十五年度上更(一)字第一九六號卷第四九頁、
        本院卷第一七頁），是本件縱令八一七醫院有臺大醫院所指延誤醫療之事，
        然林秀英在手術前即已因細菌感染引發敗血性休克，而林秀英係因被毆致腸
        壁挫傷致腸破裂，進而細菌感染進入腹腔，感染腹膜導致腹膜炎，進而感染
        血液造成敗血症，既如前述，是林秀英在醫院治療過程中此項病情係持續在
        演變中，是臺大醫院上開函覆，亦認本件細菌感染係導因於腸子破裂，至於
        所稱致病原因應為醫院延誤治療導致細菌感染而死亡，則係指因醫院之延誤
        致林秀英無法治癒，按諸前開說明，縱八一七醫院有延誤治療之情，此並未
        中斷被告之傷害行為與林秀英死亡結果間之因果關係，是被告聲請訊問證人
        陳梓泓醫師，併聲請調閱林秀英就醫期間所受檢查之Ｘ光片等以查明本件有
        無延誤治療之情，均核與本件因果關係之認定無影響，自無必要。
    (三)按加重結果犯，以行為人能預見其結果之發生為要件，所謂能預見乃指客觀情
形而言，與主觀上有無預見之情形不同，若主觀上有預見，而結果之發生又不
      違背其本意時，則屬故意範圍，此有最高法院四十七年臺上字第九二○號判例
      意旨可資參照。按人體之頭、腹部，多有人體之呼吸、消化重要器官，乃人之
      生命要害部位，其構造甚為脆弱，倘用力重擊，在客觀上足以造成人身體、健
      康之傷害，並因此傷害導致生命死亡之結果，此為一般人客觀上所能預見，被
      告僅因林秀英未能辦妥房屋租賃此細故而於酒後毆打林秀英，衡情不致有殺人
      之故意，而林秀英確因被告之毆打導致受有腹部挫傷導致腸壁挫傷或不完全型
      裂傷、頭及下肢部挫傷等傷害，其後因先前腸壁挫傷或不完全型裂傷部位之腸
      子破裂而細菌感染引發化膿性腹膜炎，產生敗血性休克，演變成敗血症而死亡
      ，既如前述，被告雖無醫學專業知識足以預見其行為會導致腹膜炎、敗血症之
      事，然由其毆打林秀英用力之猛足以導致腸壁挫傷而破裂，並因此感染細菌可
      能導致死亡，此應為一般人所能預見，亦應為被告客觀上所能預見，是被告對
      於林秀英因其傷害可能死亡之結果客觀上可預見甚明，被告雖辯以於主觀情形
      無此死亡之預見，惟此主觀上能否預見，按諸上開說明，乃被告有無致林秀英
      於死之故意範圍，是被告主觀上無預見之事實，並不能卸免被告應負之傷害致
      死罪責。至於被告所稱毆打林秀英之前有飲酒、喝得很醉一事，然參諸被告於
      警訊中所述：我原與林秀英約好於八十三年四月二十一日二十時在中和市○○
      路二五五巷口見面，但因我時間超過就未前往相約點見面，林秀英此時用電話
      與我聯絡要我前往相約地點，我即答說你自己處理（因當時我在喝酒）就可以
      了等語，於偵查中所述：˙˙˙酒是我當晚九點半回到貨運行喝的，（打了死
      者之後）我坐車到輪胎店當時已凌晨一、二點，去之後我和老闆理論，他們向
      我道歉後我就回得和路住處等語（以上見相字卷第一六頁、偵查卷第三頁反面
      ），是本件被告毆打林秀英之時應在其飲酒之後約二小時餘，且被告於毆打林
      秀英後猶能至輪胎店找老闆理論，事後亦能清楚記得係因林秀英未辦妥所交代
      房屋租賃之事，足認被告毆打林秀英行為時對於外界事務之知覺理會判斷作用
      ，及自由決定意思能力，與一般人並無差異，難認已達心神喪失或精神耗弱程
      度。
    綜上事證，被告所為所辯，核屬卸責之詞，並不足採，本件被告傷害致死犯行已
    經證明，應依法論科。
二、核被告所為係犯刑法第二百七十七條第二項之傷害致死罪。原審法院經審理結果
    認被告傷害致死犯行明確，予以論科，固非全屬無見，惟按，傷害致人於死罪，
    以行為人對於傷害行為有犯意，對於死亡之結果客觀上能預見，而主觀上不能預
    見者為限，倘行為人對於死亡之結果有預見，而其結果又不違背其本意時，則屬
    間接故意殺人範圍，原審判決係認頭、胸、腹部為人體要害，對之拳打腳踢，足
    致人於死亡，應為被告所預見，而仍對林秀英之身體要害毆打，因腸子破裂，導
    致化膿性腹膜炎，演變成敗血性休克死亡等語，係認定被告對於林秀英死亡之結
    果主觀上有預見，即與加重結果犯之要件不合；被告仍執前詞否認犯罪據以上訴
    ，公訴人以原審量刑過輕為由執以上訴，雖均無理由，然原審判決既有上開可議
    之處，即屬無可維持，應予撤銷改判。爰審酌被告品行、智識程度、與被害人關
    係、犯罪動機、目的、手段、犯罪時所受之刺激、犯後仍將林秀英即時送醫盡力
    救治及犯罪後態度等一切情狀，量處如主文第二項所示之刑，以示懲儆。
據上論斷，應依刑事訴訟法第三百六十九條第一項前段、第三百六十四條、第二百九
十九條第一項前段，刑法第二百七十七條第二項前段判決如主文。
本案經檢察官呂光華到庭執行職務
中    華    民    國      九十一      年      七      月       九       日
                            臺灣高等法院刑事第十九庭
                                審判長法  官  許  國  宏
                                      法  官  洪  光  燦
                                      法  官  林  勤  純
右正本證明與原本無異。
如不服本判決應於收受送達後十日內向本院提出上訴書狀，其未敘述上訴之理由者並
得於提起上訴後十日內向本院補提理由書狀（均須按他造當事人之人數附繕本）。
                                      書記官  葉  瑩  庭
中    華    民    國      九十一      年      七      月       十       日
附錄：本案論罪科刑法條全文
刑法第二百七十七條
傷害人之身體或健康者，處三年以下有期徒刑、拘役或一千元以下罰金。
犯前項之罪因而致人於死者，處無期徒刑或七年以上有期徒刑；致重傷者，處三年以
上十年以下有期徒刑。
